【裁判字號】    97,交上易,124
【裁判日期】    970507
【裁判案由】    過失傷害
【裁判全文】
臺灣高等法院臺中分院刑事判決       97年度交上易字第124號
上  訴  人
即  被  告  甲○○
選任辯護人  朱浩萍律師
上列上訴人因過失傷害案件，不服臺灣彰化地方法院96年度易字
第1123號，中華民國96年12月12日第一審判決（起訴案號：臺灣
彰化地方法院95年度偵字第9321號），本院判決如下：
    主  文
原判決撤銷。
甲○○從事業務之人，因義務上之過失傷害人致重傷，處有期徒
刑伍月，減為有期徒刑貳月又拾伍日，如易科罰金，以銀元參佰
元即新台幣玖佰元折算壹日。
    事  實
一、緣甲○○平日以承包施作塑膠板工程為業，於民國94年8 月
    間某日，向江明寬（由檢察官另為不起訴處分）轉承攬由江
    明寬向方萬賀所承包位於彰化縣員林鎮○○路○段100巷171
    號住宅之採光石綿瓦修補工程中之維修塑膠板工程部分，因
    考量上開工程無法1人完成，以每日新臺幣（下同）2,000元
    之工資僱用張新梧，連同自己每日工資2,000元並材料費6,
    500元，估計可1日完工，向江明寬報價9,500元。甲○○、
    張新梧2人於94年9月1日13時30分許一同前往上址施工，因
    該塑膠板維修工程必須攀爬至1樓屋頂施作，甲○○為僱用
    人，明知所要維修之塑膠板已年久脆化，不堪承受重壓，且
    在高處工作，有摔落而危害生命、身體之虞，應注意為必要
    之安全防護、使在上址1樓屋頂高處維修塑膠板工作之受僱
    人張新梧配掛安全帶、配戴安全帽等護具，以防止屋頂塑膠
    板在施工中受重壓致碎裂而危害張新梧之安全，且依當時情
    形並非不能注意，竟疏未注意，而未預作防護措施，亦未要
    求張新梧配掛安全帶或配戴安全帽，任由張新梧攀爬至1樓
    屋頂施工，張新梧於施工中，屋頂塑膠板不堪重壓而破裂，
    張新梧由破洞處跌落地面，受有頭部外傷合併挫傷性蜘蛛膜
    下腔出血、左側腦內出血、腦室內出血合併急性水腦症等，
    並因而造成器質性精神病，記憶停滯、語言表達及知覺能力
    均受損，決定日常生活事務能力中等失能，情緒容易波動，
    思考偏激固著，與人相處困難等重大難治之重傷害。
二、案經張新梧之母丙○代行告訴臺灣彰化地方法院檢察署檢察
    官偵查起訴。
    理  由
一、證據能力方面：下列引用之證據 (包括審判上、審判外之陳
    述及書面證據），經本院依法踐行調查證據程序，公訴人、
    被告均未表示異議，均有證據能力，合先敘明。
二、實體方面：
  (一)訊據上訴人即被告甲○○坦承與被害人張新梧共同於上開時
    間在上址工作，該工程無何安全防護措施，張新梧在1樓屋
    頂維修塑膠板，未配掛安全帶，亦未配戴安全帽，於施工中
    因塑膠板破裂而摔落受傷等情，惟否認有何過失，辯稱：張
    新梧非其所僱用，伊與被害人張新梧均係受僱於江明寬，薪
    資均以每日2,000元計算云云。
  (二)經查：
  1.本件塑膠板維修工程係被告與被害人共同施作，業經證人方
    萬賀、江明寬、謝乙嬪證述屬實，被告此部分之陳述，堪予
    認定。
  2.被害人係受被告僱用之證據及理由：
  被告於95年3月10日偵查中陳稱：「94年9月1日下午1點半左
    右，有與張新梧一同至方萬賀住處施工，是江明寬叫我和張
    新梧去做的，我和張新梧相約一起前往。」於96年2月8日偵
    查中供稱：「因為江明寬那裡有工作，所以我打電話給張新
    梧來做烤漆浪板 (即維修塑膠板)的工作，當時我們所做的
    工作，就是鐵皮屋的烤漆浪板，我跟張新梧一起工作賺工錢
    。」「材料是江明寬叫我準備的，．．．他叫我詢問材料行
    的價格及我的工資，所以我就向江明寬報價1萬多元的工資
    及材料費。工資包括張新梧的工資。」「張新梧的工資是江
    明寬給我錢，才會再給張新梧。」於96年11月28日原審審理
    中陳稱：「我的材料是江明寬叫我去買的。他沒有將錢交給
    我。」「我總共要向江明寬拿2,000，加材料9,000多。9,00
    0多裡面包含張新梧工資。」
  江明寬原係以被告身分接受檢察官偵訊，於95年3月20日偵
    查中陳稱：「方萬賀住處施工，我負責焊接鐵架的工作，甲
    ○○負責維修塑膠板。工資是我跟方萬賀洽談，我有跟方萬
    賀說，我的工資是2,500元，甲○○的工資是9,500元。甲○
    ○的工資是甲○○跟我報價，我再代替他向方萬賀轉達。」
    嗣以證人身分，於96年2月8日證稱：「我是負責焊鐵，烤漆
    浪板是由甲○○來做，甲○○再去請張新梧來做。」於96
    年6月29日偵查中再證稱：「是我把甲○○介紹給方萬賀。
    我是留張新梧的電話給甲○○，那是前一天在做製鞋廠工程
    時的事。方萬賀的工程是他們自己聯絡的。當時張新梧的機
    車在甲○○家裡，他們兩個一起坐貨車過來。」於95年3月
    10日偵查中證稱：「我朋友方萬賀的住處有採光石綿瓦需要
    修補的工作，所以我在94年8月20日左右介紹甲○○去做，
    之後在94年9月1日下午1點半左右甲○○就帶著張新梧一起
    到方萬賀處施工。」於96年10月22日原審審理中證稱：「方
    萬賀住處採光石綿瓦工程是我承攬的，之後我帶著甲○○到
    現場。張新梧是甲○○僱用。8月27日我將張新梧的電話交
    給被告，由被告他自己去聯絡張新梧，9月1日他們才一起到
    該處工地施工。我本身是做焊接，其餘轉包給被告。」
  證人方萬賀於95年3月20日偵查中證稱：「我在浮圳路1段
    100巷171號住處屋頂的塑膠板，因颱風天被吹壞，所以我請
    江明寬來維修，江明寬負責焊接鐵架，另外江明寬又找甲○
    ○及張新梧來維修塑膠板的部分。我都跟江明寬談，工資一
    共12,000元，工資包括焊接鐵架及維修塑膠板，甲○○、張
    新梧沒有跟我談過工資問題。但是江明寬跟我談工資的時候
    ，有說他的部分是2,500元，甲○○及張新梧的部分是9,500
    元，因為我只認識江明寬，所以12,000元都拿給江明寬。」
   證人即江明寬之妻謝乙嬪於95年7月11日偵查中證稱：「張
     新梧是江明寬介紹給甲○○認識，我知道張新梧有幫甲○
     ○工作過兩次，本件事故發生時，是張新梧第2次幫甲○○
     工作。」「去年9月1日方萬賀住處的工程全部都是江明寬
     接洽，但設置採光板 (即維修塑膠板)的工作則是我們委請
     甲○○來承做。」「張新梧到方萬賀住處工作不是我們叫
     他去的。是甲○○自己叫的。因為之前有把張新梧的電話
     給甲○○。」
  按稱僱傭者，謂當事人約定，一方於一定或不定之期限內為
    他方服勞務，他方給付報酬之契約。而稱承攬者，則謂當事
    人約定，一方為他方完成一定之工作，他方俟工作完成，給
    付報酬之契約，民法第482條、第490條第1項分別定有明文
    。參酌勞動基準法規定之勞動契約，指當事人之一方，在從
    屬於他方之關係下，提供職業上之勞動力，而由他方給付報
    酬之契約。僱傭契約乃當事人以勞務之給付為目的，受僱人
    於一定期間內，應依照僱用人之指示，從事一定種類之工作
    ，且受僱人提供勞務，具有繼續性及從屬性之關係。而承攬
    契約之當事人則以勞務所完成之結果為目的，承攬人只須於
    約定之時間完成一個或數個特定之工作，與定作人間無從屬
    關係，二者性質並不相同 (最高法院94年度台上字第573 號
    民事判決意旨參照)。綜上開被告之陳述及證人江明寬、方
    萬賀、謝乙嬪之證詞，方萬賀住處屋頂維修工程，原全部由
    江明寬承攬，江明寬就其中焊接鐵架部分自行施工，維修塑
    膠板部分則轉予被告，由被告與被害人共同施工，統由被告
    向江明寬報價，自行購買材料，自行發工資予被害人，至為
    明確。被告既係與江明寬約定完成一定之工作，而非單純提
    供勞務，二人間係存在承攬而非僱傭關係。又被害人係為被
    告提供勞務，向被告支領工資，自係受僱於被告。被告辯稱
    其與被害人均係受僱於江明寬，委無可採。
  至證人即被害人之母丙○雖於本院審理時證稱被害人之老闆
    是江明寬，是江明寬打電話叫被害人去工作云云，惟被告、
    江明寬及被害人均係臨時工，平時若有工程會互相聯絡一起
    工作，業據被告及江明寬分別陳、證述在卷，證人丙○亦證
    稱如果江明寬沒有找被害人工作，他就去別處工作，不是領
    固定薪水，有工作就領錢等語，足見被害人並非長期或固定
    受僱於江明寬或其他特定人。本案因方萬賀臨時需要維修屋
    頂，江明寬承攬後，將其中部分工程轉包予被告，並與被害
    人聯絡，轉知有此工作機會，將被害人介紹與被告，屬人情
    之常，況在此之前，江明寬亦曾介紹被害人予被告，由被告
    僱用，業據被告於96年2月8日偵查中陳稱：「我與張新梧做
    過2個工程，一個是這件 (指本案工程)，另一個是在製鞋廠
    ，是做更換屋頂石棉瓦的工程，這也是江明寬叫我們去做的
    ，那一場是我請張新梧來做的。因為江明寬叫我承包，那時
    候我沒有人，江明寬給我張新梧的電話，．．．我才約地方
    見面，叫他來工作。」等語屬實。被害人所施作者，既非屬
    江明寬之焊接鐵架工程，而係屬被告之維修塑膠板工程，是
    縱然江明寬確有為本件工程打電話予被害人，尚不足為有利
    被告之認定。至於證人江明寬、謝乙嬪、丙○及被害人友人
    詹文堆於95年7月11日偵查中證稱被害人受傷後，謝乙嬪曾
    透過詹文堆，交付金錢予丙○一節，依各證人之證詞，江明
    寬證稱伊拿20,000 元予詹文堆，是要給被告的工錢，包括
    方萬賀住處工程的工錢，因為找不到被告，被害人需要醫藥
    費，詹文堆是被害人之鄰居，就決定先交給詹文堆等語；謝
    乙嬪證稱：因為詹文堆說被害人要出院但是沒有錢付醫藥費
    ，伊找不到被告，所以先把要給被告之工資拿去負擔被害人
    之醫藥費等語；詹文堆證稱謝乙嬪告訴伊，一部分是被害人
    住院需要用到錢，一部分是被害人之工資，另外還有一部分
    是被告之工資。印象中，說錢是要給被害人及與被害人一同
    工作之朋友之工資等語。審酌江明寬與被害人間原就其他工
    程有僱傭關係，本件被害人因而受傷之工程又係江明寬所介
    紹，江明寬應付被告之工程中復有一部分屬於被害人，基於
    關懷而一併先交付被害人之母丙○以支付醫藥費，亦為人情
    之常。況依前述，被害人係受被告僱用，不因江明寬連同被
    告之工程款一併交付被害人而受影響。是此亦不足為有利被
    告之證明。
  3.被害人於施工時自屋頂跌落，受有頭部外傷合併挫傷性蜘蛛
    膜下腔出血、左側腦內出血、腦室內出血合併急性水腦症等
    傷害，有童綜合醫院一般診斷書1紙及該院96年3月8日（96
    ）童醫字第0290號函暨所附被害人病歷資料附卷可稽。被害
    人因上開傷害，造成器質性精神病，情緒容易波動，思考偏
    激固著，導致與人相處困難，常與人有衝突，迄未痊癒，現
    在慈林庭園護理之家安養中，其記憶停留在受傷前，對受傷
    後及入住安養之事皆無記憶，說話無法完全表達整句話之意
    思，且僅能部分了解他人說話之意思，無法認識院內員工及
    住民，無法辨識所在地點及位置，自認係該院聘請之工作人
    員，在決定日常生活事務能力為中等失能，如遇到和平常常
    規工作不同之情況時，多會以髒話咆哮甚至打人，其有持續
    用藥物控制情緒，但狀況時好時壞，目前尚無法評估其預後
    ，有高杏診所函、診斷證明書及慈林庭園護理之家個案近況
    表在卷可憑。被告因本案之施工，受有傷害，且其傷害已達
    重大難治之程度。被告僱用被害人，對被害人之施工環境是
    否安全，有注意義務，被害人於本案工程施工時，係位於一
    樓屋頂之高處，被告應提供而未提供安全帶、安全帽等防護
    用具，自有過失，且其過失與被害人所受之重傷害間有因果
    關係，被告犯行，堪予認定。
  (三)核被告所為，係犯刑法第284條第2項後段之業務過失致重傷
    害罪。檢察官起訴認係犯同條前段之業務過失傷害罪，容有
    未洽，惟起訴事實同一，爰變更起訴法條。被告行為後，刑
    法業於94年1月7日修正，於同年2月2日公布，並自95年7月1
    日施行。行為後法律有變更者，適用行為時之法律，但行為
    後之法律有利於行為人者，適用最有利於行為人之法律，修
    正後即現行刑法第2條第1項定有明文。被告所犯之罪，有罰
    金刑之規定，修正前刑法第33條第5款規定：「罰金：（銀
    元）1元以上。」而修正後刑法第33條第5款規定：「罰金：
    新臺幣1千元以上，以百元計算之。」經比較結果，修正後
    之規定並非有利於被告，應適用修正前之規定。被告犯罪之
    時間係在96年4月24日以前，所犯為業務過失傷害罪，符合
    中華民國96年罪犯減刑條例第2條第1項第3款之規定，應減
    其刑期2分之1。原判決對被告論罪科刑，固非無見，惟被害
    人係受重傷害，原判決認被告犯業務過失傷害罪，即有違誤
    。被告上訴否認犯罪雖無理由，惟原判決既有上開可議，應
    由本院撤銷改判。審酌被告過失之程度、被害人受傷之程度
    ，並被告迄未與被害人達成和解，又否認犯罪等一切情狀，
    量處並減刑如主文所示。關於易科罰金之折算標準，修正前
    刑法第41條第1項前段規定：「犯最重本刑為5年以下有期徒
    刑以下之刑之罪，而受6個月以下有期徒刑或拘役之宣告，
    因身體、教育、職業、家庭之關係或其他正當事由，執行顯
    有困難者，得以1元以上3元以下折算一日，易科罰金。」依
    被告行為時之易科罰金折算標準，依修正前之罰金罰鍰提高
    標準條例第2條（現已刪除）之規定，就其原定數額提高為1
    百倍折算1日。而修正後刑法第41條第1項前段規定：「犯最
    重本刑為5年以下有期徒刑以下之刑之罪，而受6個月以下有
    期徒刑或拘役之宣告者，得以新臺幣1千元、2千元或3千元
    折算1日，易科罰金。」比較結果，修正後之規定並非有利
    於被告，應依修正前刑法第41條第1項前段、罰金罰鍰提高
    標準條例第2條之規定，諭知易科罰金之折算標準。
據上論斷，依刑事訴訟法第369條第1項、第300條、第299條第1
項前段，刑法第2條第1項前段、第284條第2項後段、第41條第1
項前段（修正前），罰金罰鍰提高標準條例第1條前段、修正刪
除前第2條，中華民國96年罪犯減刑條例第2條第1項第3款、第7
條、第9條，判決如主文。
本案經檢察官乙○○到庭執行職務。
中    華    民    國    97    年    5     月    7     日
            刑事第九庭  審判長法  官  陳  筱  珮
                              法  官  康  應  龍
                              法  官  趙  春  碧
上列正本證明與原本無異。
不得上訴。
                              書記官  廖  次  芬
中    華    民    國    97    年    5     月    8     日
附錄論罪科刑法條：
刑法第284條第2項：
從事業務之人，因業務上之過失傷害人者，處一年以下有期徒刑
、拘役或一千元以下罰金，致重傷者，處三年以下有期徒刑、拘
役或二千元以下罰金。


司法院資訊處製作；財團法人民間司法改革基金會備份。
